【裁判字號】    97,訴,402
【裁判日期】    981126
【裁判案由】    損害賠償
【裁判全文】
臺灣士林地方法院民事判決               97年度訴字第402號
原      告  乙○○
被      告  甲○○
                      號4樓
上列當事人間請求損害賠償事件，原告提起刑事附帶民事訴訟，
經裁定移送前來（96年度附民字第262 號），本院於中華民國98
年11月5日言詞辯論終結，判決如下：
    主  文
被告應給付原告新臺幣貳拾壹萬伍仟貳佰肆拾元及自民國九十
六年十月十三日起至清償日止，按年息百分之五計算之利息。
原告其餘之訴駁回。
訴訟費用由被告負擔二十分之三，餘由原告負擔。
本判決第一項得假執行；但被告如以新臺幣貳拾壹萬伍仟貳佰肆
拾元為原告預供擔保後，得免為假執行。
原告其餘假執行之聲請駁回。
    事實及理由
一、按訴狀送達後，原告不得將原訴變更或追加他訴，但擴張或
    減縮應受判決事項之聲明者，不在此限，民事訴訟法第255
    條第1項第3款定有明文。查原告起訴時訴之聲明原為請求被
    告賠償原告新臺幣（下同）1,000,000 元，嗣於審理中具狀
    或以言詞聲明請求之金額分別為「房屋修繕部分依鑑定金額
    」，「因火災衍生之費用已支出部分…，即裝設冷氣二對一
    室外機貳萬五千元、地磚壹十三萬捌千元」、「因火災損害
    未支出部分，…依鑑定金額折舊索賠，…計有桌球桌一台、
    窗型冷氣一台、抽油煙機一台、爐具一台、流理台一座」（
    本院卷第98頁），「…恢復水電、衛浴設備、廚房流理台、
    抽油煙機、四壁牆壁毀損的部分、屋頂部分、地磚、冷氣機
    」「這部分如果鑑定出來，該請求價額就依據鑑定報告來定
    之」（本卷第122 頁背面）。因鑑定後，房屋修繕的參考費
    用總額為796,659 元，其餘鑑定事項之金額為552,671 元，
    有本院囑託臺灣省土木技師公會鑑定報告書在卷足稽（本院
    卷第143 頁），則原告嗣追加請求之金額應為1,512,330 元
    （796659＋25000 ＋138000＋552671＝0000000） ，核屬擴
    張應受判決事項之聲明，揆之首揭規定，應予准許。
二、原告起訴主張：被告甲○○為門牌號碼臺北市○○區○○路
    1 段59巷10弄18號4 樓及其頂樓增建建物之所有權人，因該
    增建建物內電源線路配線不當，於95年9 月20日上午4 時52
    分許起火燃燒，自臥室單人床西南側與南面書籍處附近起火
    ，延燒至原告所有門牌號碼臺北市○○區○○路1 段59巷10
    弄16號4 樓頂樓增建建物（以下簡稱系爭增建建物），致系
    爭增建建物及其內裝設之二對一室外冷氣機1 台、地磚、桌
    球桌1 台、窗型冷氣1 台、抽油煙機1 台、爐具1 台、流理
    台1 座等均燒毀滅失。為此，基於侵權行為法律關係，聲明
    請求：(一)被告應給付原告1,512,330 元，及自起訴狀繕本送
    達被告翌日起至清償日止，按年息5%計算之利息；(二)並願供
    擔保，請准宣告假執行。
三、被告則以：系爭增建建物遭燒燬並非因所有上開建物起火延
    燒所致。又縱認系爭16號房屋失火係出於被告之過失，惟原
    告未待被告失火責任釐清，亦未先與被告協商，即逕自雇工
    修繕，顯見其房屋受損之情況未達需拆除重建之地步，僅需
    略作修補即可回復原狀，原告予以拆除重建，似有不當得利
    之虞。是原告請求賠償之金額顯屬過高，且尚需折舊等語資
    為抗辯。並聲明：(一)原告之訴駁回；(二)如受不利之判決，願
    供擔保請准宣告免為假執行
四、本院得心證之理由：兩造對於原告所有系爭增建建物係於本
    次火災事件遭燒毀滅失等情，並未爭執，堪可認定，並有原
    告所提出之照片（本院卷第100 、101 頁），暨本院依職權
    調閱原告財產歸屬資料顯示系爭增建建物之主建物為原告所
    有（本院卷第51頁），以及調閱本院96年度簡字第732 號被
    告刑事偵審相關卷證資料堪可佐憑，應足認定。是本件的爭
    點在於：(一)原告所受損害是否係被告之過失行為所致；(二)原
    告之請求金額是否合理？茲分述如下：
（一）被告之過失責任
      按因過失，不法侵害他人之權利者，負損害賠償責任，民
      法第184 條第1 項前段定有明文。本件原告主張被告所有
      之上開建物失火燒燬系爭增建建物之事實，為原告提出房
      屋火災前後照片各2 幀為證，被告對於照片之真正並不爭
      執，惟仍以起火點並不在其所有之建物，否認應負過失賠
      償責任為辯。經查：關於起火點位於被告所有上開建物內
      的研判，業經本院調閱上開刑事案卷中所附火災原因調查
      報告就起火戶為被告所有之上開建物的研判為：「1 、現
      場14號4 樓頂以東側走道一帶受燒毀較嚴重，其於屋內裝
      潢亦以東側窗戶及冷氣機受燒燬，其室內格局尚保持完好
      ，顯示火係由東側（18號）往西側（14號）方向延燒。2
      、22號4 樓頂以西側一代鐵皮受熱較強烈變鐵青色，金屬
      鐵皮屋頂變色、軟化較嚴重，屋頂物品以西側一帶受燒燬
      嚴重，餘僅受煙燻。另該戶東（22號4 樓頂）與西（18號
      4 樓頂）交接之木質窗框兩側以西側方向碳化、燒細較嚴
      重，金屬軌道也以西側變形較嚴重。顯示火勢係由西側（
      18 號） 往東側（22號）方向延燒。3 、另16號4 樓頂其
      室內格局尚維持完整，屋內裝潢、物品、書籍均以表面受
      燒、碳化，越往南側其受燒燬、碳化、燒失情形越嚴重，
      越往北側情受燒燬之情形越輕微，屋內鐵製屋樑越往南側
      受熱、彎曲、變色之情形越嚴重，再由該址外牆受熱泥灰
      變色、脫落情形以客廳南側開口外牆受熱較嚴重，顯示火
      勢係由南側（18號）往北側（16號）方向延燒。4 、另18
      號4樓 頂建築受嚴重燒燬，其鐵皮受熱強烈呈鐵鏽色，屋
      樑塌落、燒細，該木質牆面均已燒失，屋內裝潢格局及所
      擺放之物品均受不同程度之燒燬，顯示18號4 樓頂受燒燬
      之情形嚴重。又相較於16號4 樓頂之南面外牆受嚴重變色
      ，鐵製樑柱以南側彎曲、變色較強烈，尤其屋內物品燒損
      情形以靠南側上方受熱較強。顯示於18號4 樓頂起火並引
      燃可燃物後，火流繼而往其他空間延燒。…故綜合以上所
      述研判，火係由18號4 樓頂向四周延燒，故臺北市○○區
      ○○路1 段59巷10弄18號4 樓頂為起火戶」；就被告建物
      內起火處之研判為：「1 、據現場燃燒後狀況（三）（四
      ）所述：18號4 樓頂現場屋樑與屋內之格局、物品受火燒
      燬較嚴重，房間4 所堆放之雜物品及單人床均以靠東南側
      受燒燬較嚴重；客廳受燒鐵皮塌陷以靠北側受熱較強變鐵
      鏽色；房間3 所堆放之雜物及倒塌之橫樑越往西北側其燒
      燬、燒失之情形越嚴重，另該處與房間2 相隔之通風管道
      以靠西北側一帶燒失較多、碳化較深；房間2 堆放之雜物
      越往西側其受燒燬之情形越嚴重，屋樑以靠西側一帶塌落
      、燒細較嚴重，單人床架以西側受熱較強變鐵鏽色，顯示
      均靠房間1 方向受熱燒燬較嚴重。…。2 、房間1 室內天
      花板均已燒失，地面發現有大量書籍文件等物品，均以受
      燒毀、碳化較嚴重。北面單人床以靠西南側一帶燒失、碳
      化較嚴重，東側地面受燒毀之殘存木條，越往西側燒細燒
      失越明顯；北側地面擺放之書籍、布料等大部分已燒燬，
      又該處所發現之電源表層被覆均已受燒燬致銅線裸露，顯
      示火流係由單人床西南側與南面書籍一帶燃燒較強烈，並
      引燃可燃物後火流繼而往其他室內空間延燒。故綜合現場
      物品燒燬程度及火流延燒路徑等跡象，研判火勢係由18號
      4 樓頂房間1 北面單人床西南側與南面書籍處附近最先起
      火燃燒」；關於起火之原因之研判為：「現場勘查結果，
      於起火處所之地面上發現有電源燒燬物，且檢視該裸露之
      導線後均發現有短路熔痕，且據關係人甲○○所述：『房
      間內有裝設電燈』及20號4 樓住戶關係人王郭惠敏與22號
      4 樓住戶關係人唐渝愛所述：『我有時會看到18號頂樓有
      燈光』。顯示現場係為通電狀態，且現場採集之電源線經
      鑑定結果：熔痕巨觀及微觀特徵與導線短路所造成之通電
      痕相同（詳見內政部消防署火災證物鑑定報告書編號第95
      1202號），而起火處附近除了電之熱源外，並無其他熱之
      來源，故綜合以上所述研判，以室內配線因故致起火燃燒
      之可能性無法排除」，因認「以室內配線因故致起火燃燒
      之可能性無法排除」等語載述綦詳（臺灣士林地方法院檢
      察署第13至92頁）。又原告聲請之證人即承辦人員臺北市
      政府消防局所屬人員蔡智成於審理中證述：「這是我承辦
      的，本件是電器原因遭火可能性較高。我們是用排除法、
      加強法來研判原因。現場確定起火的相關位置排除該處原
      因後，我們認為起火點在於環山路1 段59巷10弄18號4樓
      頂房間一的位置，這是根據證人的證詞、還有燃燒狀況、
      物品的燒損情形」，「…16號屋內的情形，上半部比較嚴
      重，下半部情形較輕。所以我們研判起火處為18號」，「
      （問：起火原因為何？現場都已經燒損了，我們是用排除
      法及加強法來論述，首先排除縱火的可能，這部分當時沒
      有可疑人進出，也沒有看出兩個起火點，也沒有不連貫的
      起火點的情形。也排除遺留物造成火災的可能，當時火災
      發生的時候樓頂沒有人進出，而且屋主也沒有吸菸的習慣
      ，現場也沒有微小火源的現象。據屋主有說他們有裝電燈
      ，我們把起火處附近電線送去鑑定，發現電線有短路熔痕
      ，這表示火災當時電器有通電狀態，對於電路因故發生火
      災的可能最無法排除，至於短路的原因有好幾種，例如斷
      線被綁著、老鼠咬過、甚至火災所引起的，另外就沒有發
      現更具有可能性的火災發生原因」等語（本院卷第90、91
      頁）。衡酌上揭起火處及原因之研判，分別從現場各建物
      的燒燬程度、現場證人之證詞、被告所有上開建物內亦確
      存在電路尚處於通電狀態而可能成為火源等因素綜合而為
      研判，上揭報告及證詞歸納之結論尚屬合於事理，可資為
      據。是被告所有上開建物為起火戶並因延燒而致系爭增建
      建物遭到燒燬，堪可認定，原告該部分的主張為可採，依
      法自得向被告請求損害賠償。
（二）原告之請求
      被告的損害賠償責任既經認定，則原告的請求是否合理，
      茲分別審核准駁如下：
   1、房屋因燒燬請求回復原狀部分：
      按不法毀損他人之物者，得向被害人賠償其物因毀損所減
      少之價額第196 條定有明文。又依該規定請求賠償毀損所
      減少之價額，得以修復費用為估定標準，但以必要者為限
      ，例如修理材料以新品換舊品，應予折舊（最高法院七十
      七年五月十七日第九次民庭會議決議參照）。原告所主張
      系爭增建建物之修復必要費用以經鑑定修復之費用為其請
      求金額，而系爭增建建物之修復費用經鑑定為796,659 元
      ，有臺灣省土木技師公會鑑定報告在卷可稽（本院卷第13
      6 頁），參照該報告內「標的物修護參考費用總表」（本
      院卷第170 頁），除純屬工資支出之拆除工程、清潔工程
      、廢棄物清理及運費、其他及零星整修、稅金管理費預估
      之金額166, 232元外，餘泥作工程、門窗工程、水電工程
      、木作工程、油漆工程、廚具工程及原告自行修復狀設之
      槽鋼組合式屋頂，備復費用合計630,427 元，均因置換新
      物而必須加以折舊。經查：系爭增建建物最早自90年間有
      課稅現值資料，此有臺北市稅捐稽徵處內湖分處98年2 月
      13日北市稽內湖乙字第09831137900 號函附卷可參（本院
      卷第115 頁），此外並查無其他更早的存在跡證，是推估
      系爭增建建物係自90年間建成，距離案發時間之95年9 月
      20日約滿5 年，本院依行政院所頒固定資產耐用年數表及
      固定資產折舊率之規定，並依原告所提供現場照片顯示系
      爭增建建物為磚造建物等情，其耐用年數應為25年，依平
      均法每年折舊200/1000（即0.2） ，並參酌營利事業所得
      稅查核準則第95條第6 項規定「固定資產提列折舊採用平
      均法或定率遞減法者，以一年為計算單位，其使用未滿一
      年者，按實際使用之月數相當於全年之比例計算之，不滿
      一月者，以一月計」之規定，系爭增建建物修理時置換新
      建材部分之折舊額應為606,180 元，其計算方式：殘價＝
      取得成本÷（耐用年數＋1） 即630427÷（25＋1） ＝24
      247 （元以下四捨五入）；折舊額＝（取得成本－殘價）
      ×折舊率×年數）即（000000－00000） ×0.2 ×5 ＝60
      6180（元以下四捨五入）。扣除折舊後，原告得請求之新
      建材修理費為24,247元（即000000－000000＝24247），
      則被告就系爭增建建物之回復應賠償之金額為190,479 元
      （24247 ＋166232=190479） 。至原告請求清運廢棄物損
      失30,000元，且有收據可證（本院卷第102 頁），該部分
      之請求既亦已在鑑定報告中估算在內，自不再重複計算，
      亦附此敘明。
   2、二對一室外冷氣機1 台之損害賠償請求
      原告請求因上開火災致其所裝設二對一室外冷氣機1 台遭
      毀損，所損失價值為25,000元，並提出收據1 紙（本院卷
      第102 頁）為證，被告對於收據之真正，並不爭執，堪認
      為真。且冷氣之裝設應可隨時拆卸作相同用途之使用，與
      系爭增建建物尚不發生附合，具有獨立之經濟價值，其物
      之毀損自得單獨成為請求損害賠償之標的。查：上開二對
      一室外冷氣機1 台之單價為17,000元，安裝費為8,000 元
      ，且係於95年10月20日所購買，有上揭收據可參，其中冷
      氣機的本體因置換新物而必須折舊。該二對一室外冷氣機
      1 台之購買，距離案發時間之95年9 月20日恰為1 月，本
      院依行政院所頒固定資產耐用年數表及固定資產折舊率之
      規定，冷氣機等空調設施之耐用年數應為5 年，依平均法
      每年折舊200/1000，並參酌營利事業所得稅查核準則第95
      條第6 項之規定，因置換新機之折舊額應為236 元，其計
      算方式：殘價＝取得成本÷（耐用年數＋1） 即17000 ÷
      （5 ＋1） ＝2833（元以下四捨五入）；折舊額＝（取得
      成本－殘價）×折舊率×年數）即（00000 －0000）×0.
      2 ×1/12＝236 （元以下四捨五入）。扣除折舊後，原告
      得請求之新機的損害填補費用應為16,764元（即00000 －
      000 ＝16764） ，則被告就該二對一室外冷氣機1 台之回
      復應賠償之金額為24,764元（16746 ＋8000=24764）。
   3、其餘之請求
      原告復主張地磚、桌球桌1 台、窗型冷氣1 台、抽油煙機
      1 台、爐具1 台、流理台1 座等均燒毀滅失，而請求賠償
      ，惟為被告所否認，且原告並未對上開請求部分舉證以證
      其實在，雖於鑑定中復請求就系爭增建建物之和室、客廳
      、臥室之地坪、書櫃、衣櫃、吊櫃等為鑑定，並經估算為
      552, 671元，有上開鑑定報告可資參閱，惟與上揭原告之
      請求並無關係，且所鑑定部分因均屬系爭增建建物室內裝
      潢部分，原應與建物因附合而僅能依建物之損失計算回復
      必要費用，不能單獨計算，亦無法為原告有利之認定。是
      原告關於上開部分之請求，尚屬無據，自不足採。另被告
      就其地磚損失，請求138,000 元之損害賠償，然因地磚亦
      因附合系爭增建建物而僅能依系爭增建建物之損失計算回
      復必要費用，不能單獨計算，是該部分之主張縱屬為真，
      亦已包含在系爭增建建物的損害賠償中，不得另行請求。
   4、綜上，原告得請求之金額為215,243 元（190479＋24764=
      215243）
五、綜據上述，被告因過失致原告受有財產上的損害，自應負損
    害賠償責任。因此，原告基於侵權行為法律關係，請求被告
    給付原告215,243 元及自起訴狀繕本送達被告翌日之96年10
    月13日起至清償日止，按年息5%計算之利息，洵屬有據，應
    予准許，逾此範圍的請求尚屬無據，自應予以駁回。
六、本件所命被告給付之金額未逾500,000 元，本院應依職權宣
    告假執行。被告陳明願供擔保，聲請免為假執行，爰酌定相
    當之擔保金額宣告之。原告其餘假執行之聲請，因訴之駁回
    而失所依附，不予准許，應併予駁回。
七、本件為判決基礎之法律關係已臻明確，兩造其餘之攻擊防禦
    方法核與判決結果不生影響，毋庸一一論列，併此敘明。
八、結論：本件原告之訴為一部有理由，一部無理由，並依民事
    訴訟法第79條、第389 條第1 項第5 款、第392 條第2 項，
    判決如主文。
中    華    民    國    98    年    11    月    26    日
                  民事第一庭  法  官  古振暉
以上正本證明與原本無異。
如對本判決上訴，應於判決送達後20日內向本院提出上訴狀。
中    華    民    國    98    年    11    月    27    日
                              書記官  姜貴泰


司法院資訊處製作；財團法人民間司法改革基金會備份。
